【裁判字號】    98,訴,2240
【裁判日期】    990928
【裁判案由】    拆屋還地等
【裁判全文】
臺灣桃園地方法院民事判決              98年度訴字第2240號
原      告  丙○○
            乙○○
共      同
訴訟代理人  陳勵新律師
被      告  子○繁
            丁○○○
            甲○○○
            癸○○
            子○鵬
            子○翔
兼上 六 人  子○
共      同
訴訟代理人
上列當事人間拆屋還地等事件，本院於民國99年9 月14日言詞辯
論終結，判決如下：
    主      文
被告應將坐落桃園縣大溪鎮○○段缺子小段二五○地號土地上如
附圖所示編號B 部分（面積九十七平方公尺）、編號C 部分（面
積十三平方公尺）之地上物、同段二五○之一地號土地上如附圖
所示編號D 部分（面積一平方公尺）之地上物、同段二五一之二
地號土地上如附圖所示編號E 部分（面積三平方公尺）之地上物
拆除，並將上開土地返還予原告。
被告應給付原告丙○○、乙○○各新台幣貳萬柒仟陸佰柒拾肆元
，及均自民國九十九年一月十五日起至清償日止，按年息百分之
五計算之利息。另被告應自民國九十九年一月一日起至返還前開
土地之日止，按月給付原告丙○○、乙○○各新台幣伍佰拾玖
元。
原告其餘之訴駁回。
訴訟費用由被告連帶負擔。
本判決第一項、第二項於原告以新台幣參拾陸萬元供擔保後，得
假執行。但被告如於假執行程序實施前以新台幣壹佰零捌萬元為
原告預供擔保，得免為假執行。
原告其餘假執行之聲請駁回。
    事實及理由
壹、程序事項:
一、按原告於判決確定前，得撤回訴之全部或一部。但被告已為
    本案之言詞辯論者，應得其同意。訴之撤回應以書狀為之。
    但於期日，得以言詞向法院或受命法官為之。以言詞所為訴
    之撤回，應記載於筆錄，如他造不在場，應將筆錄送達。訴
    之撤回，被告於期日到場，未為同意與否之表示者，自該期
    日起；其未於期日到場或係以書狀撤回者，自前項筆錄或撤
    回書狀送達之日起，10日內未提出異議者，視為同意撤回。
    民事訴訟法第262 條定有明文。查原告提起本件訴訟本係請
    求：「(一)被告子○、子○繁應將坐落桃園縣大溪鎮○○段
    缺子小段250 地號土地（下稱系爭250 地號土地）上未登記
    建物即門牌號碼為桃園縣大溪鎮○○路600 號建物（下稱系
    爭建物）拆除，自上開土地遷出及將上開建物所占用之土地
    返還原告，並應自起訴狀繕本送達翌日起至遷讓返還上開土
    地之日止，按月連帶給付原告各新台幣（下同）255 元。且
    被告子○、子○繁應連帶給付原告各33,376元及自起訴狀
    繕本送達翌日起至清償日止，按年息5%計算利息；(二)被告辛○○、庚○○、己○○、壬○○應將系爭250 土地上，未登
    記建物即門牌號碼為桃園縣大溪鎮○○路610 號建物拆除，
    自上開土地遷出及將上開建物所占用之土地返還原告，並應
    自起訴狀繕本送達翌日起至遷讓返還上開土地之日止，按月
    連帶給付原告各255 元。且被告辛○○、庚○○、己○○、
    壬○○應連帶給付原告各15,300元及自起訴狀繕本送達翌日
    起至清償日止，按年息5%計算利息；(三)被告戊○○應將系爭
    250 土地上之棚架拆除，自上開土地遷出及將上開棚架所占
    用之土地返還原告，並應自起訴狀繕本送達翌日起至遷讓返
    還上開土地之日止，按月連帶給付原告各255 元。且被告戊○○應連帶給付原告各7,680 元及自起訴狀繕本送達翌日起
    至清償日止，按年息5%計算利息；(四)原告願供擔保，請准宣
    告假執行」，嗣於民國99年4 月15日以書狀撤回對被告辛○○、庚○○、己○○、壬○○及戊○○等5 人之訴訟（見本
    院卷第71頁），被告辛○○等5 人於上開撤回書狀送達之日
    起10日內均未提出異議，視為同意撤回。
二、再按，訴狀送達後，原告不得將原訴變更或追加他訴。但有
    下列各款情形之一者，不在此限：一、被告同意者。三、擴
    張或減縮應受判決事項之聲明者。五、該訴訟標的對於數人
    必須合一確定時，追加其原非當事人之人為當事人者。七、
    不甚礙被告之防禦及訴訟之終結者。民事訴訟法第255 條第
    1 項第1 、3 、5 、7 款亦有明文。原告起訴後分於99年5
    月20日、6 月10日、7 月23日再追加或擴張訴之聲明為下列
    聲明所示。關於原告追加請求返還附圖編號D 、E 土地部分
    ，被告當庭表示同意；其餘請求不當得利金額之變動則為擴
    張或減縮應受判決事項之聲明，且不甚礙被告之防禦及訴訟
    之終結；追加被告丁○○○、甲○○○、癸○○、子○鵬、
    子○翔則係主張其等均為系爭建物原所有人簡春福之繼承人
    ，乃屬於本件訴訟標的須合一確定之人；核均合與前開法律
    規定，應予准許。
貳、實體事項：
一、原告主張：
  (一)桃園縣大溪鎮○○段缺子小段250 、250 之1 、251 之2 地
    號土地均為原告所有（下合稱系爭土地），詎被告之被繼承
    人簡春福（90年3 月18日死亡）無權占用，並興建門牌號碼
    為桃園縣大溪鎮○○路600 號之未辦保存登記系爭建物，而
    占用面積如附圖編號B 、C 、D 、E 部分所示，系爭建物之
    事實上處分權為被告所繼承，而仍無合法正當權源繼續占用
    系爭土地，故原告自得依民法第767 條所有物返還請求權之
    法律關係，訴請被告返還上開無權占用之土地。又無權占有
    他人土地可獲得相當於租金之利益，被告無權占用系爭土地
    ，致原告對之無法使用收益，被告顯屬無法律上之原因而受
    利益致原告受有損害，原告自得依民法第179 條之規定，請
    求被告返還起訴前5 年起至返還土地之日止相當於租金之不
    當得利，並參酌土地法第97條第1 項、第105 條規定，以系
    爭土地申報地價總值之10% 計算不當得利損害金分別如聲明
    第2 項所示。
  (二)並聲明：
    1.被告應將坐落桃園縣大溪鎮○○段缺子小段250 、250 之
      1 、251 之2 地號土地上，未登記建物即門牌號碼為桃園
      縣大溪鎮○○路600 號，如附圖所示B 部分，面積97平方
      公尺之建物拆除；及如附圖所示C 部分，面積13平方公尺
      之水泥地及建物拆除；及如附圖所示D 部分，面積1 平方
      公尺之水泥地及建物拆除；及如附圖所示E 部分，面積3
      平方公尺之水泥地及建物拆除；並自上開土地遷出及將占
      用之土地返還原告，並應自99年1 月1 日起至遷讓返還上
      開土地之日止，按月連帶給付原告各769 元。
    2.被告應連帶給付原告各39,534元及自起訴狀繕本送達翌日
      起至清償日止，按年息5%計算之利息。
    3.願供擔保，請准宣告假執行。
二、被告則以：系爭建物係其等先父簡春福所留下，迄今尚未辦
    理繼承登記。而系爭建物目前僅有被告子○繁及其子在居住
    ，其餘被告自75年時即未居住於系爭建物。被告曾向原告表
    示購買系爭土地之意願，然原告開價為每坪10萬元以上，實
    遠高於本區土地售價數倍，致兩造遲未達成協議。並聲明：
    原告之訴駁回；如受不利判決，願供擔保請准宣告免為假執
    行。
三、本院之判斷：
  (一)原告主張系爭250 地號土地、250 之1 地號土地及251之2地
    號土地均為其2 人所共有，應有部分各2 分之1 ，而系爭建
    物及周邊之水泥物、地上物則係被告之被繼承人簡春福所起
    建，而簡春福亡故後，被告雖未就系爭建物辦理繼承登記，
    然仍因繼承之效力為系爭建物之事實上處分權人，而系爭建
    物及周邊之水泥地、地上物，占用系爭250 地號土地上如附
    圖所示編號B 部分、C 部分面積，及占用系爭250 之1 地號
    土地上如附圖所示編號D 部分面積、系爭251 之2 地號土地
    上如附圖所示編號E 部分面積，並為被告子○繁使用迄今等
    事實，業據原告提出上開土地之土地登記謄本為證，並經本
    院會同桃園大溪地政事務所人員至現場履勘測量，製有勘驗
    筆錄及土地複丈成果圖在卷可憑，而被告對上開占用事實並
    不爭執（見卷第94頁、第106 頁背面至107 頁），從而，上
    開事實，應堪信為真。
  (二)按所有人對於無權占有或侵奪其所有物者，得請求返還之。
    對於妨害其所有權者，得請求除去之，有妨害其所有權之虞
    者，得請求防止之，民法第767 條定有明文。查系爭250 地
    號、250 之1 地號及251 之2 地號土地均為原告所有，被告
    以系爭建物及地上物占用上開土地如附圖所示編號B 、C 、
    D 、E 部分之土地，已如前述，被告並未主張或提出有何合
    法占用之權源及其證明，自屬無權占有。從而，原告本於物
    上請求權，請求被告將占用部分之地上物拆除，並將土地返
    還原告，自屬於法有據，應予准許。
  (三)原告請求不當得利部分：
  1.按無法律上之原因而受有利益，致他人受有損害者，應返還
    其利益，民法第179 條定有明文。又依不當得利之法則請求
    返還不當得利，以無法律上之原因而受有利益，致他人受有
    損害為要件，故其得請求返還之範圍應以對方所受之利益為
    度，非以請求人所受損害若干為準，無權占有他人土地，可
    能獲得相當於租金之利益為社會通常之觀念，最高法院61年
    度台上字第1695號著有判例可參。本件被告無權占用原告所
    有之系爭250 地號土地（原告並未主張系爭250 之1 、251
    之2 地號土地之不當得利，見卷第106 頁背面言詞辯論筆錄
    所記），已如前述，顯為無法律上之原因各受有占用之利益
    ，致原告受有無法利用系爭土地之損害，自已構成不當得利
    ，從而，原告自得依照民法第179 條之規定，請求被告返還
    利益。
  2.次按建築房屋之基地租金，依土地法第105 條準用同法第97
    條規定，以不超過該土地申報價額年息百分之10為限，而該
    條所謂土地價額，依土地法施行法第25條規定係指法定地價
    而言，又法定地價依土地法第148 條規定，係指土地所有權
    人依土地法所申報之地價，在平均地權條例施行區域，當係
    指土地所有權人於地政機關舉辦規定地價或重新規定地價之
    時，於公告申報地價期間內自行申報之地價而言，未於該期
    間內申報者，則應以公告地價為其申報之地價。又基地租金
    之數額，除以基地申報地價為基礎外，尚須斟酌基地之位置
    、工商業繁榮之程度、承租人利用基地之經濟價值及所受利
    益等項，以為決定，並非必達申報總地價年息百分之10最高
    額，此亦有最高法院68年臺上字第3071號判例可資參照。本
    件原告主張以相當於土地法上開規定計算之基地租金為被告
    受有之利益，即以申報地價年息百分之10之最高額計算。然
    查，系爭土地雖臨近公路，但附近商業並不發達，人煙尚稀
    ，此有原告提供現場及附近道路照片在卷可稽（見卷第99、
    100 頁），本院因認被告因使用上開土地所受相當於租金之
    利益應以各該占用土地之申報地價年息百分之7 計算為適當
    ，並依卷附地價第二類謄本所示之申報地價，計算原告得向
    被告請求相當於租金之不當得利數額如附表所示（元以下均
    四捨五入）。另按，數人負同一債務或有同一債權，而其給
    付可分者，除法律另有規定或契約另有訂定外，應各平均分
    擔或分受之；其給付本不可分而變為可分者亦同，民法第27
    1 條定有明文。查本件原告對於系爭250 地號土地各有2分
    之1 應有部分，其對被告主張之不當得利債權，自得以其持
    分比例為可分債權，從而，其主張被告應對原告2 人返還各
    一半之不當得利金額，自可准許。
  3.末按，連帶債務之成立以當事人有明示或法律有規定者為限
    ，民法第272 條定有明文。本件就被告應負擔之上開不當得
    利返還債務，法律上並無明文規定其等應負連帶給付之責，
    且其等間亦無為此明示，又被告之被繼承人簡春福業於90年
    間死亡，此亦顯非被告所繼承之債務。故本件原告請求被告
    等連帶給付上開不當得利，顯無理由。從而，原告依據不當
    得利之法律關係，請求被告5 人就系爭建物占用系爭土地部
    分，被告應給付原告丙○○、乙○○各27,674元，及均自起
    訴狀繕本送達翌日（即99年1 月15日）起至清償日止，按年
    息百分之5 計算之利息；及被告應自99年1 月1 日起至返還
    占用土地之日止，按月給付原告丙○○、乙○○各539 元，
    為有理由，應予准許；逾前開範圍之請求，則屬無據，應予
    駁回。
四、從而，原告依民法第767 條、第179 條之法律關係，請求如
    主文第1 、2 項所示，於法有據，應予准許。至原告逾此範
    圍之請求，則無理由，應予駁回。
五、本件原告勝訴部分，經兩造分別陳明願供擔保請准假執行或
    免為假執行，核均無不合，爰分別酌定相當之擔保金額准許
    之。至原告敗訴部分，其假執行之聲請已失所附麗，應予駁
    回。
六、結論：原告之訴為一部有理由，一部無理由，依民事訴訟法
    第389 第1 項第5 款、第79條、第85條第2 項，判決如主文
    。
中    華    民    國    99    年    9     月    28    日
                    民事第二庭  法  官  楊晴翔
以上正本係按原本作成。
如對本判決上訴，須於判決送達後20日內向本院提出上訴狀。如
委任律師提起上訴者，應一併繳納上訴審裁判費。
中    華    民    國    99    年    9     月    28    日
                                書記官  黃盈菁
┌──────────────────────────────────────────────┐
│附表：                                                                                      │
├──────┬──────────────────────┬────────────────┤
│占用系爭土地│不當得利之計算                              │申報地價（每平方公尺）          │
│面積（㎡）  │                                            │                                │
│            │                                            │                                │
│            │                                            │                                │
│            │                                            │                                │
├──────┼──────────────────────┼────────────────┤
│B 部分：97  │(1)93年12 月19日至95年12月31日之不當得利為   │(1)93年1月起：1,279.2元          │
│C 部分：13  │  20,050元(1,279.2×110 ×743（日）/365 ×7%│(2)96年1月起：1,528元            │
│ (D、E 部分 │  =20,050.4)。                              │(3)99年1月起：1,678元            │
│不請求)     │(2)96年1 月1 日至98年12 月31日之不當得利為   │                                │
│合計：110   │  35,297元（1,528 ×110 ×3 （年）×7%      │                                │
│            │  =35,296.8 ）。                            │                                │
│            │(3)99年1 月1 日起至返還土地之日止，按月給付之│                                │
│            │  不當得利為1,077元（1,678 ×110 ×7%÷12＝ │                                │
│            │  1,076.7 ）。                              │                                │
│            │  ★原告二人各自請求一半即為：539 元。（小數│                                │
│            │    點以下四捨五入）                        │                                │
│            │                                            │                                │
│            │(4)93年12月19日至起訴時98年12月18日，及98年12│                                │
│            │  月19日至98年12月31日止之不當得利共計（即(1)│                                │
│            │  ＋(2)）：55,347元。                        │                                │
│            │  ★原告二人各自請求一半即為：27,674元（小數│                                │
│            │    點以下四捨五入）                        │                                │
└──────┴──────────────────────┴────────────────┘

司法院資訊處製作；財團法人民間司法改革基金會備份。
